【裁判字號】    98,交抗,179
【裁判日期】    980414
【裁判案由】    聲明異議
【裁判全文】
臺灣高等法院高雄分院刑事裁定         98年度交抗字第179號
抗  告  人  交通部公路總局高雄區監理所
代  表  人  甲○○
異議人即
受處分人    乙○○
上列抗告人因受處分人違反道路交通管理處罰條例聲明異議案件
，不服臺灣高雄地方法院98年度交聲字第528 號民國98年3 月18
日裁定，提起抗告，本院裁定如下：
    主  文
抗告駁回。
    理  由
一、抗告意旨略以：按道路交通管理處罰條例第35條第1 項第1
    款規定：酒精濃度超過標準者，處新臺幣（下同）1 萬5,00
    0 元以上6 萬元以下罰鍰，並當場移置保管該汽車及吊扣其
    駕駛執照1 年。又道路交通管理處罰條例第68條修正原因，
    乃舊法將違規駕駛人所持有各級車類之駕駛執照一併吊扣，
    失之過酷，影響人民工作及生活甚鉅，故依修正後之規定，
    受吊扣駕駛執照之處分時，不再吊扣其持有各級車類之駕駛
    執照。因此，當行為人有前揭道路交通管理處罰條例第35條
    第1 項第1 款規定之違規行為，而須吊扣駕駛執照時，僅能
    吊扣行為當時駕駛該違規車輛所憑之駕駛執照，而不得吊扣
    該違規行為人所持有，與駕駛違規車輛無關之其他各級車類
    駕駛執照。是以，道路交通管理處罰條例第35條第1 項第1
    款所規定之「吊扣駕駛執照」，係指「吊扣駕駛人酒後違規
    駕駛時，駕駛該違規車輛所憑之駕駛執照」。但取得高一級
    車類駕駛資格者，得駕駛較低級車類之車輛，因此當未領有
    較低級駕駛執照者，依憑其所領有之較高級駕駛執照，酒後
    違規駕駛較低級之車輛時，自仍應吊扣其駕駛該違規車輛所
    憑之較高級駕駛執照，如此始符合道路交通安全規則第114
    條第2 款、第53條、第61條第1 項及道路交通管理處罰條例
    第35條第1 項第1 款、第24條第1 項第2 款、第68條規定之
    意旨。本件受處分人乙○○違規時駕駛自用小客車之資格憑
    證為職業大貨車駕駛執照，嗣抗告人依據道路交通管理處罰
    條例第35條第1 項第1 項、行政罰法第26條第1 項規定，暨
    交通部97年1 月24日交路字第0970015997號函釋，裁處受處
    分人罰鍰1 萬9,500 元、吊扣職業大貨車駕駛執照12個月，
    並施以道安講習，於法並無不合，原裁定就原處分有關吊扣
    駕駛執照12個月部分，予以撤銷改為不罰之諭知，顯有未當
    ，為此提起抗告，請求撤銷原裁定，更為適法之裁定等語。
二、本院審理結果，認原審上開裁定，認事、用法均無違誤，應
    予維持，並引用原審上開裁定之理由，如附件所示。
三、本件原裁定以受處分人乙○○既係駕駛自用小客車違反道路
    交通管理處罰條例第35條第1 項第1 款之規定，依民國94年
    12月14日修正後之道路交通管理處罰條例第68條規定，抗告
    人即僅能吊扣受處分人違規時所駕駛該級車類之駕駛執照12
    個月，並無得吊扣受處分人所持有之他級駕駛執照之依據；
    又因依道路交通安全規則第61條第1 項第3 款規定，汽車駕
    駛人取得高一級車類之駕駛資格者，應換發駕駛執照，並准
    其駕駛較低級車類之車輛，已領有大貨車駕駛執照者，得駕
    駛小型車、輕型機器腳踏車，則本件受處分人既係駕駛自用
    小客車違規，若其職業大貨車駕駛執照因而遭吊扣，將造成
    受處分人不能駕駛職業聯結車及以下各級車類之結果，因之
    抗告人採取吊扣受處分人職業聯結車駕駛執照，以達成限制
    其駕駛小型車之目的，所造成損害已與欲達成目的之利益顯
    失均衡，而有違行政程序法第7條 第3 款之規定。爰認抗告
    人以受處分人有上開交通違規行為，遂逕予裁處吊扣其職業
    大貨車駕駛執照，已難謂係適法之處分，而將原處分此部分
    予以撤銷，另為受處分人不罰之諭知，經核即無不合。本院
    復審酌1 人1 照原則，係道路交通管理機關依法律（即道路
    交通管理處罰條例）授權所訂之道路交通安全規則所規定，
    而該規則並非不得配合母法即道路交通管理處罰條例之修正
    而有所修訂，況且，道路交通管理機關於執法時，如有於現
    行制度下，因1 人1 照原則，將產生持有較高級車類駕駛執
    照者，酒醉駕車，因無較低級車類之駕駛執照可供吊扣，即
    不予吊扣，而有違公平原則之疑慮，亦非不得以透過監理機
    關之行政作為，使違規駕駛人所持之較高級車類駕駛執照不
    得駕駛較低級車類之作法予以解決（例如可在駕駛人所持之
    較高級車類駕駛執照上註記某段時期間內不得駕駛某低級車
    類等），乃抗告人不為此圖，仍執前詞提起抗告，指摘原裁
    定不當，自無足取。抗告為無理由，應予駁回。
四、原處分雖係裁處受處分人吊扣職業大貨車駕駛執照12個月及
    施以道安講習，惟受處分人係僅就前開裁罰中之吊扣駕駛執
    照部分提出異議（此觀諸受處分人提出之異議狀所載即明）
    ，而抗告人亦係就原審將原處分關於裁處受處分人吊扣駕駛
    執照部分撤銷不罰部分，提起抗告，是以，本院爰僅就此部
    分予以審究，附此敘明。
據上論結，應依道路交通案件處理辦法第26條，刑事訴訟法第41
2 條，裁定如主文。
中    華    民    國    98    年    4     月    14    日
                  刑事第一庭  審判長法  官  翁慶珍
                                    法  官  莊崑山
                                    法  官  徐美麗
以上正本證明與原本無異。
不得再抗告。
中    華    民    國    98    年    4     月    14    日
                                    書記官  賴梅琴
【附件】
臺灣高雄地方法院交通事件裁定         98年度交聲字第528號
原處分機關  交通部公路總局高雄區監理所
異  議  人  乙○○  男  52歲（民國○○年○○月○日生）
                    身分證統一編號：Ｚ000000000號
                    住台南縣左鎮鄉左鎮村左鎮62號之4
上列異議人因違反道路交通管理處罰條例案件，對於交通部公路
總局高雄區監理所於民國98年2 月26日所為處分（原處分案號：
高監自裁字第裁80-N00000000號），聲明異議，本院裁定如下：
    主    文
原處分關於吊扣執業大貨車駕駛執照拾貳個月部分，撤銷。
上開撤銷部分，乙○○不罰。
    理    由
一、異議人即受處分人乙○○（下稱異議人）異議意旨略以：伊
    於舉發當日因下班後，與同事喝酒，而於民國（下同）98年
    2 月25日22時5 分許，駕駛車號7476-JP 自用小客車回家，
    行經高雄縣岡山鎮○○○路與岡燕路口，遭警攔檢實施酒測
    ，經警掣單舉發「酒後駕車，酒測呼氣值為每公升0.30毫克
    」之違規，伊已繳納罰鍰新台幣（下同）1 萬9500元在案。
    惟原處分仍裁處吊扣執業大貨車駕駛執照12個月之處分，因
    全家靠伊開車扶養，請撤銷該吊扣駕駛執照12個月處分等語
    （就罰鍰1 萬9500元、道安講習部分均未聲明異議）。
二、按汽車駕駛人，駕駛汽車經測試檢定，酒精濃度超過規定標
    準者，處新台幣1 萬5 千元以上6 萬元以下罰鍰，並當場移
    置保管其車輛及吊扣其駕駛執照1 年，道路交通管理處罰條
    例第35條第1 項第1 款前段定有明文。而所謂酒精濃度超過
    規定之標準者，依道路交通安全規則第114 條第2 款之規定
    ，係指汽車駕駛人飲用酒類或其他類似物後其吐氣所含酒精
    濃度超過每公升0.25毫克或血液中酒精濃度超過0.05% 以上
    者。又汽車駕駛人，因違反本條例及道路交通安全規則之規
    定，受「吊銷」駕駛執照處分時，「吊銷」其持有各級車類
    之駕駛執照，道路交通管理處罰條例第68條定有明文。此規
    定係於94年12月14日修正公布，並於95年3 月1 日施行，而
    修正前同條例第68條則係規定「汽車駕駛人，因違反本條例
    及道路交通安全規則之規定，受「吊扣或吊銷」駕駛執照處
    分時，「吊扣或吊銷」其持有各級車類之駕駛執照」，觀其
    修法意旨，係以「原條文將違規駕駛人所持有之各級車類駕
    駛執照一併吊扣或吊銷，失之過酷，影響人民工作及生活甚
    鉅」為由，而刪除吊扣駕駛人駕駛執照時，應吊扣駕駛人持
    有各級車類駕駛執照之規定。則依現行同條例規定已無得「
    吊扣」駕駛人持有他級車類駕駛執照之依據存在。是於吊扣
    駕駛人駕駛執照處分時，僅得「吊扣」其違規時所駕駛該級
    車類駕駛執照，以限制其繼續駕駛該級車類之權利；若無該
    級車類之駕駛執照，即無從執行吊扣駕駛執照之處分，而僅
    係應否依同條例第22條第1 項規定處罰駕駛人之問題。
三、次按依94年2 月5 日公布，95年2 月5 日施行之行政罰法第
    26條規定：「一行為同時觸犯刑事法律及違反行政法上義務
    規定者，依刑事法律處罰之。但其行為應處以其他種類行政
    罰或得沒入之物而未經法院宣告沒收者，亦得裁處之。」且
    同法第1 條規定：「違反行政法上義務而受罰鍰、沒入或其
    他種類行政罰之處罰時，適用本法。但其他法律有特別規定
    者，從其規定」。而道路交通管理處罰條例第35條第1 項第
    1 款規定，係對行為人違反行政法上義務規定之行政罰，且
    同條例關於一行為同時觸犯刑事法律及違反行政法上義務規
    定者，並無特別規定，是汽車駕駛人一有酒後駕駛汽車行為
    ，經測試檢定酒精濃度超過規定標準，而同時涉有刑法第
    185 條之3 公共危險罪嫌時，道路交通管理處罰機關除有行
    政罰法第26條第1 項但書之情形，得裁處其他種類行政罰（
    例如當場移置保管車輛、吊扣所駕駛該級車類駕駛執照、施
    以道安講習等）。
四、再按道路交通管理處罰條例第92條第3 項授權訂定之違反道
    路交通管理事件統一裁罰基準表，其中就酒精濃度超過規定
    標準之裁罰，「駕駛人其吐氣所含酒精濃度超過標準（每公
    升0.25至0.4 毫克者」，小型車最低裁罰標準為新台幣1萬
    9500元，亦有明定。本件原處分如為罰鍰、吊扣自用小客車
    駕照、施以道安講習等部分與罰鍰部分，係屬不同種類處分
    ，依行政罰法第24條第2 項前段，固得併為處罰，惟仍需衡
    酌其必要性、合目的性及比例原則。又汽車駕駛人取得高一
    級車類之駕駛資格者，應換發駕駛執照，並准其駕駛較低級
    車類之車輛，已領有大貨車駕駛執照者，得駕駛小型車、輕
    型機器腳踏車。道路交通安全規則第61條第1 項第3 款定有
    明文。依此，異議人於72年2 月28日領有普通小型車駕照，
    並於同年6 月1 日、77年3 月5 日，依序換領較高級之職業
    小型車、職業大貨車駕駛執照等情，有被告汽車駕照基本資
    料表1 份在卷可參；異議人依上開規定固得持職業大貨車駕
    照，直接駕駛小型車，惟致使異議人酒醉駕駛自用小客車之
    違規，實際上並無小型車駕照可供吊扣。惟如原處分機關逕
    予吊扣異議人職業大貨車駕照，此行政行為採取之方法所造
    成之損害，與欲達成目的之利益顯失均衡，實有違行政程序
    法第7 條第3 款、行政罰法第18條之立法及修法精神。
五、經查：本件異議人因酒後駕駛上開自用小客車，經酒測呼氣
    後酒精濃度達每公升0.30毫克，違反道路交通管理處罰條例
    第35條第1 項第1 款規定，遭員警掣單舉發，經原處分機關
    裁處罰鍰1 萬9500元及施以道安講習，此有舉發單、裁決書
    、送達證書各1 份在卷足參。再異議人持職業大貨車駕駛執
    照駕駛小型車，因而有酒後駕車超過標準之違規，原處分機
    關固得另發給職業小型車駕駛執照後，再吊扣該級車類駕照
    ，亦得併裁處罰鍰、施以道安講習，然其未此為之，乃併裁
    處吊扣異議人現有職業大貨車駕駛執照，此舉造成限制異議
    人駕駛小型車（含職業小貨車）之結果，同時對其工作及生
    活影響甚大，危及其就業謀生問題，所造成之損害已與欲達
    成目的之利益顯失均衡，益見其就此部分裁處之違法，自有
    未恰。移送書所認意旨，與上開法律規定修正精神及說明意
    旨不符，自無從採認。
六、綜上所述，異議人確有汽車駕駛人酒精濃度超過標準之違規
    屬實，原處分裁處罰鍰1 萬9500元，併吊扣汽車駕駛執照12
    個月、施以道安講習，其中「吊扣職業大貨車駕照」部分，
    於法尚有未合，異議人就此部分聲明異議，為有理由，應予
    撤銷，並諭知異議人就此部分不罰（至原處分裁處異議人罰
    鍰1 萬9500元、施以道安講習部分，異議人未聲明異議，仍
    按原處分執行，併予敘明）。
七、依道路交通管理處罰條例第87條第2 項、道路交通案件處理
    辦法第20條前段，裁定如主文。
中    華    民    國    98    年    3     月    18    日
                    交通法庭    法  官  李昆南
以上正本證明與原本無異。
如不服本裁定應於送達後5日內向本院提出抗告狀。
中    華    民    國    98    年    3     月    20    日
                                書記官  黃美玲


司法院資訊處製作；財團法人民間司法改革基金會備份。
